【裁判字號】    99,易,670
【裁判日期】    990430
【裁判案由】    詐欺
【裁判全文】
臺灣臺中地方法院刑事判決               99年度易字第670號
公  訴  人  臺灣臺中地方法院檢察署檢察官
被      告  丙○○
輔  佐  人
即被告之父  戊○○
上列被告因詐欺案件，經檢察官提起公訴（99年度偵字第1290號
），本院判決如下：
    主  文
丙○○犯幫助詐欺取財罪，處有期徒刑月，如易科罰金，以新
臺幣壹仟元折算壹日。
    犯罪事實
一、丙○○明知金融帳戶為個人理財之重要工具，且依其等之智
    識經驗亦知詐騙集團會利用人頭帳戶詐騙款項，若任意將金
    融帳戶掌控權交予他人，將淪為詐騙集團犯罪使用，竟仍基
    於縱使他人持其所請領之金融帳戶以詐欺取財，亦不違背其
    本意之幫助詐欺之犯意，於民國98年12月18日下午2時許，
    在臺中市○○路段「德安百貨」對面之7-11便利商店前，將
    其所有之新光商業銀行大墩分行帳號0000000000000號帳戶
    之提款卡及提款密碼，交付予上開犯罪集團某真實姓名年籍
    不詳、自稱「小陳」之某成年男子使用。嗣該犯罪集團成員
    取得上開丙○○所交付之金融帳戶提款卡及提款密碼後，即
    意圖為自己不法所有，於(一)98年12月18日晚間7時1分許，推
    由真實姓名年籍不詳之某成年女子，以電話向丁○○訛稱：
    妳有一筆網路購物交易因會計作業疏失要取消這筆交易；會
    有臺灣銀行行員詢問取消原因等語，嗣再由另一名真實姓名
    年籍不詳、自稱係「臺灣銀行職員」之某成年男子，以電話
    向丁○○訛稱：有人傳真一筆妳取消交易的資料予臺灣銀行
    ，請問妳為何要取消交易等語，致使丁○○陷於錯誤，而回
    稱：係因會計作業疏失，所以要取消交易等語，並依其之指
    示，於98年12月18日晚間8時9分許，至設於屏東縣新園鄉之
    「臺灣銀行鹽龍分行」內之自動櫃員機前，依其指示操作自
    動櫃員機，而將其設於臺灣銀行帳戶內之新臺幣（下同）10
    ,775元匯入丙○○上開新光商業銀行大墩分行帳號00000000
    00000號帳戶內（另於98年12月18日晚間8時30分許，在上址
    內，將其設於中華郵政股份有限公司帳戶內之3,999元匯入
    合作金庫銀行0000000000000號帳戶內，合計受有14,774元
    之損害），而受有財產上之損害。(二)於98年12月18日下午5
    時30分許，推由真實姓名年籍不詳、自稱係「郵局客服人員
    」之某成年人，以電話向甲○○訛稱：妳在雅虎網站購買衣
    服後於自動櫃員機匯款按錯為約定帳戶，所以會每月定期扣
    款，請至自動櫃員機前按客服人員指示操作辦理停止每月定
    期扣款等語，致使甲○○陷於錯誤，依其指示至新竹縣新豐
    鄉○○街26號「山崎郵局」所設之自動櫃員機前，依其指示
    操作，而將其設於中華郵政股份有限公司帳戶內之29,988元
    匯入丙○○上開新光商業銀行大墩分行帳號0000000000000
    號帳戶內，嗣該某成年人又以電話向甲○○訛稱：妳操作進
    行至一半，手機就沒電，所以銀局主管害怕錢會流失，已經
    將妳的帳戶凍結，請另拿一張提款卡重新操作等語，亦致使
    甲○○陷於錯誤，再依其指示操作，而將其設於新光商業銀
    行帳戶內之29,988元匯入丙○○上開新光商業銀行大墩分行
    帳號0000000000000號帳戶內（合計損失59,976元），而受
    有財產上之損害。嗣丁○○、甲○○分別發現遭騙後，始報
    警處理，而循線查知上情。
二、案經臺中市警察局第四分局報請臺灣臺中地方法院檢察署檢
    察官偵查起訴。
    理  由
壹、程序部分：
一、按被告以外之人於偵查中向檢察官所為陳述，除顯有不可信
    之情況者外，得為證據，刑事訴訟法第159條之1第2項定有
    明文。偵查中對被告以外之人（包括證人、鑑定人、告訴人
    、被害人及共同被告等）所為之偵查筆錄，或被告以外之人
    向檢察官所提之書面陳述，性質上均屬傳聞證據。惟現階段
    刑事訴訟法規定檢察官代表國家偵查犯罪、實施公訴，依法
    其有訊問被告、證人及鑑定人之權，證人、鑑定人且須具結
    ，而實務運作時，檢察官偵查中向被告以外之人所取得之陳
    述，原則上均能遵守法律規定，不致違法取供，其可信度極
    高，故被告以外之人前於偵查中已具結而為證述，除反對該
    項供述得具有證據能力之一方，已釋明顯有不可信之情況外
    ，不宜以該證人未能於審判中接受他造之反對詰問為由，即
    遽指該證人於偵查中之陳述不具證據能力。再按92年9月1日
    施行之刑事訴訟法，已酌採英美法系之傳聞法則，於第159
    條第1項明定被告以外之人，於審判外之言詞或書面陳述，
    除法律有規定者外，不得作為證據，用以保障被告之反對詰
    問權。而本法所規定傳聞法則之例外，其中就被告以外之人
    於偵查中向檢察官所為之陳述，因檢察官代表國家偵查犯罪
    時，原則上當能遵守法定程式，且被告以外之人如有具結能
    力，仍應依法具結，以擔保其係據實陳述，故於第159條之1
    第2項明定「除顯有不可信之情況者外」，得為證據；又被
    告以外之人於檢察事務官、司法警察官或司法警察調查中所
    為之陳述，基於實體發現真實之訴訟目的，依第159條之2規
    定，如與審判中之陳述不符時，經比較結果，其先前之陳述
    ，相對「具有較可信之特別情況」，且為證明犯罪事實存否
    所「必要」者，或於審判中有第159條之3所列死亡等原因而
    無法或拒絕陳述之各款情形之一，經證明其調查中所為陳述
    絕對「具有可信之特別情況」，且為證明犯罪事實之存否所
    「必要」者，亦例外地賦與證據能力。是所謂「顯有不可信
    性」、「相對特別可信性」與「絕對特別可信性」，係指陳
    述是否出於供述者之真意、有無違法取供情事之信用性而言
    ，故應就偵查或調查筆錄製作之原因、過程及其功能等加以
    觀察其信用性，據以判斷該傳聞證據是否有顯不可信或有特
    別可信之情況而例外具有證據能力，並非對其陳述內容之證
    明力如何加以論斷，二者之層次有別，不容混淆（最高法院
    94年度臺上字第629號判決要旨可資參照）。
二、本件公訴人、被告、輔佐人對於本院就後述實體部分所引之
    證人之證詞、書證內容等，於本院審理中均不爭執證據能力
    ，或主張係屬違法取得（見本院卷第25頁反面、第42至45頁
    ），猶未對證人之證詞、書證內容部分釋明有何顯不可信之
    情況，且本院審酌其等之內容，均無違法取供或有不法取得
    之情事，亦核於實體發現真實之訴訟目的，均適宜為本案證
    據，依前開說明，就後述實體部分所引之證人證詞、書證內
    容等自具有證據能力。
貳、實體部分：
一、上開事實，訊據被告丙○○於警偵訊及本院審理中坦認其確
    有於98年12月18日下午2時許，在臺中市○○路段「德安百
    貨」對面之7-11便利商店前，將其所有之新光商業銀行大墩
    分行帳號0000000000000號帳戶之提款卡及提款密碼，交付
    予某真實姓名年籍不詳、自稱「小陳」之某成年男子一情無
    隱。惟其仍否認有何幫助詐欺之犯行，辯稱：伊係看報紙應
    徵司機工作，聯絡電話0000000000號，對方表示要測試薪水
    匯入後是否可以領出，因此需要伊提供提款卡及提款密碼，
    伊就依對方所求，將上開其所有之新光商業銀行大墩分行帳
    號0000000000000號帳戶之提款卡及提款密碼交付予對方云
    云。
二、經查：
  (一)證人丁○○於98年12月18日晚間7時1分許，接獲由真實姓名
    年籍不詳之某成年女子，以電話向其訛稱：妳有一筆網路購
    物交易因會計作業疏失要取消這筆交易；會有臺灣銀行行員
    詢問取消原因等語，嗣再接獲另一名真實姓名年籍不詳、自
    稱係「臺灣銀行職員」之某成年男子，以電話向其訛稱：有
    人傳真一筆妳取消交易的資料予臺灣銀行，請問妳為何要取
    消交易等語，致使證人丁○○陷於錯誤，而回稱：係因會計
    作業疏失，所以要取消交易等語，並依其之指示，於98年12
    月18日晚間8時9分許，至設於屏東縣新園鄉之「臺灣銀行鹽
    龍分行」內之自動櫃員機前，依其指示操作自動櫃員機，而
    將其設於臺灣銀行帳戶內之10,775元匯入被告上開新光商業
    銀行大墩分行帳號0000000000000號帳戶內（另於98年12月1
    8日晚間8時30分許，在上址內，將其設於中華郵政股份有限
    公司帳戶內之3,999元匯入合作金庫銀行0000000000000號帳
    戶內，合計受有14,774元之損害）；及證人甲○○於98年12
    月18日下午5時30分許，接獲由真實姓名年籍不詳、自稱係
    「郵局客服人員」之某成年人，以電話向證人甲○○訛稱：
    妳在雅虎網站購買衣服後於自動櫃員機匯款按錯為約定帳戶
    ，所以會每月定期扣款，請至自動櫃員機前按客服人員指示
    操作辦理停止每月定期扣款等語，致使證人甲○○陷於錯誤
    ，依其指示至新竹縣新豐鄉○○街26號「山崎郵局」所設之
    自動櫃員機前，依指示操作，而將其設於中華郵政股份有限
    公司帳戶內之29,988元匯入被告上開新光商業銀行大墩分行
    帳號0000000000000號帳戶內，嗣該某成年人又以電話向證
    人甲○○訛稱：妳操作進行至一半，手機就沒電，所以銀局
    主管害怕錢會流失，已經將妳的帳戶凍結，請另拿一張提款
    卡重新操作等語，亦致使證人甲○○陷於錯誤，再依指示操
    作，而將其設於新光商業銀行帳戶內之29,988元匯入被告上
    開新光商業銀行大墩分行帳號0000000000000號帳戶內（合
    計損失59,976元）而受有財產上之損害之事實。已經證人丁○○、甲○○於警詢中證述綦詳，復有臺灣銀行自動櫃員機
    交易明細表、屏東縣政府警察局東港分局興龍派出所受理詐
    騙帳戶通報警示簡便格式表、內政部警政署反詐騙諮詢專線
    紀錄表、新竹縣政府警察局竹北分局山崎派出所受理詐騙帳
    戶通報警示簡便格式表、郵政自動櫃員機交易明細表及被告
    上開新光商業銀行大墩分行帳號0000000000000號帳戶存摺
    內頁影本等在卷可稽，堪可認定。承上可知，被告上開新光
    商業銀行大墩分行帳號0000000000000號帳戶確供作詐騙集
    團成員等向證人丁○○、甲○○詐欺取財之匯款帳戶使用。
  (二)被告雖以前揭詞情置辯，並提出報紙廣告、通聯紀錄等欲為
    其佐證。惟其所提報紙廣告、通聯明細等，充其量僅能證明
    其有依該報紙廣告與人聯絡而已，尚無從證明被告即係因此
    將其上開新光商業銀行大墩分行帳號0000000000000號帳戶
    提款卡、提款密碼交付予對方。此外，被告就所辯前揭帳戶
    之提款卡、提款密碼係因應徵工作，而遭對方施詐取走一情
    ，亦未再提出任何證據加以證明。何況詐欺集團為確保其詐
    欺之犯罪所得，其所使用供被害人匯入款項之帳戶，必定是
    其能掌控之帳戶，以確保其能順利提領受詐欺者匯入之款項
    ，故其經常以買受或租用之方式以取得帳戶，豈有可能以詐
    騙或盜取之方式取得提款卡，甚而係提款密碼，而使其花費
    心力詐欺所得之款項，陷於隨時可能為被告申請掛失止付而
    無法取得之危險。準此，被告前開所辯，應無足採。至輔佐
    人雖於本院審理中為被告利益主張稱：被告於98年12月21日
    有向立德派出所報案，並由員警陪同至新光銀行辦理掛失止
    付，並列為警示戶等語。惟證人丁○○、甲○○遭詐騙匯款
    之時間均係在98年12月18日，亦即係在被告所述辦理掛失止
    付或警示結清帳戶之前，是被告縱有於98年12月21日報案或
    將上開新光商業銀行大墩分行帳號000000000000 0號帳戶辦
    理掛失止付或辦理警示結清，亦不足以證明被告上開新光商
    業銀行大墩分行帳號0000000000000號係遭人詐騙所失，或
    係該帳戶並未遭詐騙集團使用，乃輔佐人此部分主張，自不
    足以被告有利之推斷。
  (三)金融機構之帳戶為個人理財之工具，為便利大眾使用此一理
    財工具，以資活絡資金供需，對於申請開設金融帳戶並無設
    有任何特殊之限制，一般民眾皆能自由申請開戶，並得同時
    在不同金融機構申請多數存款帳戶使用，乃眾所周知之事實
    ，依一般人之社會生活經驗，倘係經由合法管道之收入或支
    出，其於金融帳戶之存放及提領，本可自行向金融行庫開立
    帳戶後使用，殊無大費周章使用他人帳戶之必要，況且近來
    類如刮刮樂、退稅轉帳等詐騙案件層出不窮，詐騙集團多利
    用人頭帳戶做為出入帳戶，不僅廣為媒體所披載，亦經政府
    一再宣導提醒注意，尤以現今各地金融機構所設自動提款機
    莫不設定轉帳之警示畫面，或張貼警示標語，促請使用大眾
    注意，衡諸目前社會以電視、報紙甚至網路等管道流通資訊
    之普及程度，以及使用自動提款機從事提款、轉帳交易之頻
    繁，苟見有陌生人不思以自己名義申請開立帳戶，反而向不
    特定人蒐集或收購他人之金融機構帳戶使用，帳戶所有人焉
    能安心將其帳戶交付收購帳戶之人，而絲毫未加懷疑其收集
    帳戶之目的即在於詐取他人財物？被告既明知詐騙集團多以
    蒐集他人帳戶供作詐騙被害人匯款之犯罪工具，而將其所開
    立如前述之金融帳戶之提款卡連同提款密碼交予他人，由此
    顯見被告對於他人係將該等帳戶用以實施詐欺犯行，當可預
    見，且其對於該人利用其帳戶向人詐取財物，並無違背其本
    意，是被告主觀上應具有幫助他人詐取財物之不法犯意甚明
    。綜上所述，本件事證明確，被告所辯顯不足採，被告犯行
    應堪認定。
三、上開犯罪事實欄一、中所述之犯罪集團所屬不詳姓名年籍之
    成年人等人基於共同意圖為自己不法之所有之犯意聯絡，以
    上述方式對證人丁○○、甲○○詐欺取財，致使證人丁○○
    、甲○○陷於錯誤，並因而交付本人之財物，上開不詳姓名
    年籍之成年人等人對證人丁○○、甲○○之詐欺取財犯行顯
    已既遂，該不詳姓名年籍之成年人等人係共同犯刑法第339
    第1項之詐欺取財既遂罪，而被告提供上開新光商業銀行大
    墩分行帳號0000000000000號帳戶之提款卡連同提款密碼予
    前述不詳姓名年籍之成年人等人，係基於幫助他人共同詐欺
    取財之不確定故意，且所為屬詐欺取財罪構成要件以外之行
    為，核被告此部分所為，係犯刑法第30條第1項前段、第339
    條第1項共同詐欺取財既遂罪之幫助犯。被告幫助該不詳姓
    名年籍之成年人等人犯詐欺取財既遂罪，為幫助犯，爰依刑
    法第30條第2項之規定減輕其刑。被告以一幫助行為，同時
    侵害證人丁○○、甲○○之權益，為想像競合犯，應從一重
    （證人甲○○部分）處斷。爰審酌被告雖未實際參與詐欺取
    財犯行，惟其之行為使詐欺集團成員得以隱匿其等真實身分
    ，減少遭查獲之風險，有助長犯罪之虞，尤使證人丁○○、
    甲○○之身心及財物受有相當損害等一切情狀，量處如主文
    所示之宣告刑，並諭知如易科罰金之折算標準。
據上論斷，應依刑事訴訟法第299條第1項前段，刑法第339條第1
項、第30條第1項前段、第2項、第55條、第41條第1項前段，刑
法施行法第1條之1第1項、第2項前段，判決如主文。
本案經檢察官乙○○到庭執行職務。
中    華    民    國    99    年    4    月    30     日
                  刑事第18庭    審判長法  官  高文崇
                                      法  官  胡芷瑜
                                      法  官  林世民
右正本證明與原本無異。
如不服本判決，應於送達後10日內向本院提出上訴狀（須附繕本
），上訴於臺灣高等法院臺中分院。
上訴書如未敘述理由，應於上訴期間屆滿後20日內補提理由書於
本院。
                                      書記官  紀俊源
中    華    民    國    99    年    4    月    30    日
附錄本案論罪科刑法條全文
中華民國刑法第339條
意圖為自己或第三人不法之所有，以詐術使人將本人或第三人之
物交付者，處5年以下有期徒刑、拘役或科或併科1千元以下罰金
。
以前項方法得財產上不法之利益或使第三人得之者，亦同。
前二項之未遂犯罰之。

司法院資訊處製作；財團法人民間司法改革基金會備份。
